臺灣高等法院民事判決　　　　　　　　　　　　　　　九十三年度再易字第六五號
　　　再審　原告　甲○○
　　　訴訟代理人　許進德律師
　　　再審　被告　乙○○
右當事人間請求返還借款事件，再審原告對於中華民國九十三年三月十七日本院九十
一年度上易字第一一二四號確定判決，提起再審，本院於中華民國九十三年八月四日
言詞辯論終結，判決如下：
    主      文
再審之訴駁回。
再審訴訟費用由再審原告負擔。
    事實及理由
一、本件再審原告起訴主張：原確定判決指為「因借據上印文左下邊框未蓋印完整，
    且印文上有折痕，難獲肯定結論」、「被上訴人僅憑藉肉眼觀察而認與經憲兵學
    校鑑定為真正之九十年五月二日之借據上印文相同，殊非可採」之借據，事實上
    並非本件再審原告提出日期為九十年七月二十八日之借據，而是另案臺灣台北地
    方法院九十一年度訴字第五一六七號，出借人為蔡佳勳，日期亦為九十年七月二
    十八日之借據。亦即，事實上本件借據上印文之真正並未經過核對，亦未經過鑑
    定，何來鑑定結果難獲肯定結論之語，原確定判決係錯引他案的鑑定報告，來作
    為本件的判斷基礎。且原審法院根本未曾本於其採證認事之職權，踐行調查證據
    之程序，依據自由心證斟酌過本件借據上印文是否真正，判斷印文是否相符或是
    有哪裡不吻合，並說明其得心證之理由，已然違反民事訴訟法第二百二十二條、
    第三百五十九條，而有民事訴訟法第四百九十六條第一項第一款適用法規顯有錯
    誤之情形。再者，對於足以影響本件判決事實認定之借據上印文是否真正，原確
    定判決竟疏忽漏未斟酌、核對，並說明其得心證之理由，就此原確定判決顯有就
    足以影響於判決之重要證物漏未斟酌。又原確定判決認定證人蔡宏祥於九十年七
    月十日所寄發之信函，不足以證明蔡廷棟有將債權讓與被上訴人。惟就債權讓與
    一事，原確定判決漏未斟酌證人蔡廷棟、蔡宏祥的證詞，僅執著於通知函上隻字
    片語的解釋，其事實認定已違背常理，且已足以影響於判決事實之認定。有民事
    訴訟法第四百九十七條之再審事由。爰提起再審之訴，求為判決：將本院九十一
    年度上易字第一一二四號確定判決廢棄。改判再審被告應給付再審原告新台幣（
    下同）壹佰萬元及自民國九十一年七月二十九日起至清償日止，按年息百分之八
    計算之利息等語。
二、再審被告則以：再審被告並未向再審原告借款，也未向訴外人蔡廷棟借款，因此
    其並無債權可轉讓予再審原告，更沒有所謂債權轉移協議之情事。再審之訴為不
    合法，應予以駁回等語，資為抗辯。
三、按民事訴訟法第四百九十六條第一項第一款所謂適用法規顯有錯誤，係指確定判
    決所適用之法規，顯然不合於法律規定，或與司法院現尚有效及大法官會議之解
    釋，或本院現尚有效之判例顯有違反，或消極的不適用法規，顯然影響裁判者而
    言，並不包括判決理由矛盾、理由不備、取捨證據或漏未斟酌證據及認定事實錯
    誤之情形在內（最高法院六十三年台上字第八八○號判例參照）。本件再審原告
    主張原確定判決就借據上印文之真正並未經過核對，亦未經過鑑定，錯引他案的
    鑑定報告，來作為本件的判斷基礎。亦未曾本於其採證認事之職權，踐行調查證
    據之程序，依據自由心證斟酌過本件借據上印文是否真正，判斷印文是否相符或
    是有哪裡不吻合，並說明其得心證之理由云云，惟本院確定判決就證人蔡廷棟之
    證言，認定再審被告於收受該七百萬元之支票時並未認係借款，而係投資款，則
    再審原告主張再審被告與蔡廷棟間，就該七百萬元債務已同意由投資款轉變為借
    款之事實，應負舉証証明之責。再本件系爭借據，依據証人即會計師蔡宏祥在本
    院確定判決所為証言，乃是會計師蔡宏祥受蔡廷棟之委託所擬具，而後以電子文
    件方式傳送與再審被告，並非再審被告與蔡廷棟兩人於達成借款意思合致後由再
    審被告所書立，或委託証人蔡宏祥所代筆，自應由再審原告就該借據為真正負舉
    証之責。又據再審原告於確定判決所提出憲兵學校鑑定結果，認「乙○○」之印
    文，因借據上印文左下邊框未蓋印完整，且印文上有折痕，難獲肯定結論，有憲
    兵學校九十二年十一月二十六日堅研字第０九二０００五七二三號函送之鑑定書
    影本在卷可憑（見本院前審卷第七四、七五頁），再審原告僅憑藉肉眼觀察而認
    與經憲兵學校鑑定為真正之九十年五月二日之借據上印文相同，殊非可採，自難
    認再審被告與蔡廷棟間就此一百萬元之債權已同意改為消費借貸關係，則再審原
    告主張蔡廷棟將借款債權一百萬元移轉與再審原告，即不足採。並就証人蔡宏祥
    於九十年七月十日所發送之信函，說明亦無從認為蔡廷棟有將債權讓與再審原告
    之情形，而為再審原告敗訴之判決，係原確定判決取捨證據及認定事實屬之職權
    行使，其認定亦不違背法令，再審原告任意指摘其認定不當，違反民事訴訟法規
    定，揆諸前揭說明，難謂原確定判決有民事訴訟法第四百九十六條第一項第一款
    適用法規顯有錯誤之情形。
四、次按當事人對於不得上訴於第三審法院之確定判決，得以就足影響判決之重要證
    物漏未斟酌為由，提起再審之訴，民事訴訟法第四百九十七條固有規定，但查原
    確定判決業經訊問證人蔡廷棟、蔡宏祥（訊問筆錄見本院前審第二六至三一頁）
    ，並就證人蔡廷棟、蔡宏祥之證言，蔡宏祥之信函及本件系爭九十年七月二十八
    日借據鑑定結果，詳為審酌，說明其證言、信函、借據可採或不可採之理由，載
    明於原確定判決，有如前述，再審原告就原確定判決業已審酌認定之證言、信函
    、借據等證物，猶任意指摘其漏未斟酌，藉詞重要證物漏未斟酌，提起再審之訴
    ，自非可取。至於憲兵學校之鑑定，雖非本件確定判決所囑託鑑定，惟該鑑定書
    所為之鑑定資料，共有八十九年五月三日、九十年五月二日、九十年七月二十八
    日借據等在內，本件系爭九十年七月二十八日借據，亦屬鑑定資料之一，其鑑定
    結果(二)，並就系爭九十年七月二十八日借據，記載明確，有如前述，自無重為鑑
    定之必要；而證人蔡廷棟亦於本院原確定判決審理時到場作證，亦無重複訊問之
    必要，併予敘明。
五、綜上所述，再審原告之主張，為無可採。再審被告之抗辯，尚屬可信。從而，再
    審原告本於民事訴訟法第四百九十六條第一項第一款、第四百九十七條規定，求
    為將原確定判決廢棄，並基於借貸關係，改判再審被告應給付再審原告壹佰萬元
    及自民國九十一年七月二十九日起至清償日止，按年息百分之八計算之利息，為
    無理由，應予駁回。
據上論結，本件再審之訴為無理由，依民事訴訟法第七十八條，判決如主文。
中　　　華　　　民　　　國　　九十三　　年　　　八　　　月　　 十八 　　日
                                  民事第三庭
                                      審判長法  官  吳  謙  仁
                                            法  官  魏  大  喨
                                            法  官  連  正  義
正本係照原本作成。
不得上訴。
中　　　華　　　民　　　國　　九十三　　年　　　八　　　月　　 十九 　　日
　　　　　　　　　　　　　　　　　　　　　　書記官  張  永  中
